臺灣高等法院臺中分院民事判決
110年度上更一字第52號
上  訴  人  張阿梅  
訴訟代理人  盧永盛律師
複  代理人  施雅芳律師                
            陳泓宇律師                      
被  上訴人  周再秋  
訴訟代理人  彭煥華律師                  
上列當事人間請求損害賠償事件，上訴人對於中華民國109年5月
29日臺灣彰化地方法院109年度重訴字第14號第一審判決提起上
訴，經最高法院發回更審，並為訴之追加，本院於111年2月22日
言詞辯論終結，判決如下：
    主  文
原判決關於駁回上訴人後開第二項之訴部分，及該部分假執行之
聲請，均廢棄。
上開廢棄部分，被上訴人應再給付上訴人新臺幣1,328,707元，
及自民國108年1月31日起至清償日止，按年息百分之五計算之利
息。
被上訴人應給付上訴人新臺幣932,267元，及自民國110年11月18
日起至清償日止，按年息百分之五計算之利息。
上訴人其餘追加之訴駁回。
第二審（除確定部分外）及發回前第三審訴訟費用，由被上訴人
負擔十分之七，餘由上訴人負擔。
    事實及理由
壹、程序方面：
    按在第二審為訴之變更或追加，非經他造同意不得為之。但
    請求之基礎事實同一、擴張或減縮應受判決事項之聲明者，
    不在此限，民事訴訟法第446條第1項、第255條第1項第2款
    、第3款定有明文。查上訴人提起本訴，與原審共同原告甲○
    ○、乙○○、丙○○聲明請求被上訴人給付新臺幣（下同） 7,75
    9,688元本息，並未區分各人之請求金額，則依民法第271條
    規定，自應平均分受之，是認上訴人係訴請被上訴人給付1,
    939,922元（計算式：7,759,688元÷ 4＝1,939,922）本息；
    迨於本院，上訴人請求除確定部分外，被上訴人應再給付1,
    328,707元本息，並追加請求1,251,481元本息（見本院卷第
    159頁），核係本於上訴人主張後開車禍侵權行為之同一基
    礎事實，而擴張其應受判決事項之聲明，依首揭規定，應予
    准許。
貳、實體方面：
一、上訴人主張：被上訴人於民國107年3月29日13時41分許，駕
    駛車牌號碼000-0000號自用小客車，沿彰化縣○○市○○路0段
    由北往南方向行駛至○○路0段交岔路口，並已右轉要進入○○
    路外側車道之際，適伊騎乘車牌號碼000-000號普通重型機
    車，沿○○路0段0巷由南往北行駛至上開交岔路口已左轉，要
    進入○○路外側車道，詎被上訴人疏未注意對向來車動態，禮
    讓伊先行，即逕自進入路口後駛入○○路外側車道，且疏未注
    意伊行駛在其左前方，已持續往其所在車道行駛接近，仍往
    前行駛，而伊亦因疏未注意伊與右側被上訴人所駕駛車輛之
    間隔，持續往前偏向右側行駛，致兩車發生碰撞，造成伊人
    車倒地，受有腦部外傷及頭皮撕裂傷5公分合併左側腦出血
    、右側鎖骨骨折、右側第五、六、七肋骨骨折之傷害。被上
    訴人上開過失傷害犯行，業經原法院108年度交易字第23號
    刑事判決認定在案。伊因被上訴人上開侵權行為，受有醫療
    費用101,474元、雜項醫療用品4,346元、住院期間即自107
    年3月31日起至7月25日止之僱請看護費用255,200元、自107
    年7月25日起至12月31日之看護費用190,800元之損害，及自
    108年1月1日起至平均餘命期間終了時即125年4月15日止，
    以每月35,000元計算，共5,330,415元之看護費用損害，並
    受有自107年3月29日起至12月31日止之不能工作損失199,41
    9元、喪失勞動能力損害372,804元及精神慰撫金60萬元之損
    害，以上合計7,054,458元。而伊就上開事故之發生應負3成
    之與有過失責任，經依此比例計算，伊得請求被上訴人賠償
    4,938,121元，再扣除伊已領取之強制責任保險金1,746,718
    元後，被上訴人尚需給付伊共3,191,403元，是扣除原審及
    前審確定部分外，被上訴人應再給付1,328,707元及追加給
    付1,251,481元。爰依民法第184條第1項前段、第2項、第19
    3條第1項、第195條第1項規定，聲明求為命被上訴人給付1,
    328,707元及加計自起訴狀繕本送達翌日即108年1月31日起
    算法定遲延利息之判決（原審就此部分為上訴人敗訴之判決
    ，上訴人不服提起上訴，其餘未繫屬本院部分，不予贅述）
    。並上訴聲明：(一)原判決關於駁回上訴人後開第二項之訴
    部分，暨訴訟費用之負擔均廢棄。(二)被上訴人應再給付上
    訴人1,328,707元，及自108年1月31日起至清償日止，按年
    息百分之5計算之利息。並為追加之訴聲明：被上訴人應給
    付上訴人1,251,481元，及自110年11月18日起至清償日止，
    按年息百分之5計算之利息。
二、被上訴人則以：就上訴人上開請求項目，除自108年1月1日
    以後看護費用部分外，伊均不爭執。關於108年1月1日以後
    之看護費用計算方式，應以外籍看護工之平均每月薪資19,9
    18元為標準，則每年為239,016元，以餘命18.37年，依霍夫
    曼計算式扣除中間利息，核計為3,172,009元，再考量上訴
    人所需受之照護程度，應以半數計算即1,586,005元。又伊
    就系爭車禍應負7成之肇事責任乙節，不予爭執；另上訴人
    所受強制險理賠1,746,718元，依強制汽車責任保險法第32
    條，應予扣除等語，資為抗辯。並答辯聲明：上訴及追加之
    訴均駁回。
三、兩造經本院整理及簡化爭點，同意成立爭點整理協議如下（
    見本院卷第70至72頁）：
(一)兩造不爭執事項：　　
  1.被上訴人於107年3月29日13時41分許，駕駛上開車輛，沿彰
    化縣○○市○○路0段由北往南方向行駛至○○路交岔路口，並已
    右轉要進入○○路外側車道之際，本應注意對向行駛之左右轉
    車輛已轉彎須進入同一車道時，右轉彎車輛應讓左轉彎車輛
    先行，且應注意車前狀況，隨時採取必要之安全措施，而依
    當時天候晴朗、日間自然光線、柏油路面乾燥、無缺陷、視
    距良好及依其智識能力情形，並無不能注意之情事，適上訴
    人騎乘上開機車，沿○○路0段0巷由南往北行駛至上開交岔路
    口已左轉，要進入○○路外側車道，被上訴人疏未注意對向來
    車動態，禮讓上訴人先行，即逕自進入路口後駛入○○路外側
    車道，且疏未注意上訴人行駛在其左前方，已持續往其所在
    車道行駛接近，仍往前行駛，而上訴人亦因疏未注意其與右
    側被上訴人所駕駛車輛之間隔，持續往前偏向右側行駛，致
    兩車發生碰撞，造成上訴人人車倒地，受有腦部外傷及頭皮
    撕裂傷5公分合併左側腦出血、右側鎖骨骨折、右側第五、
    六、七肋骨骨折之傷害。
  2.交通部公路總局臺中區監理所彰化縣區車輛行車事故鑑定會
    （下稱彰化車鑑會）鑑定結果，一、被上訴人駕駛自用小客
    車，行至設有行車管制號誌交岔路口，右轉彎車未讓對向左
    轉彎機車先行，為肇事主因。二、上訴人駕駛普通重型機車
    ，行經設有行車管制號誌交岔路口，左轉彎時疏未注意對向
    右轉彎車輛行車動態，為肇事次因。
  3.兩造就原審及前審判決如附表（下稱附表）所命下列給付不
    爭執：
    ⑴醫療單據：101,474元。
    ⑵雜項醫療用品：4,346元。
    ⑶僱請看護費用（107年3月31日至107年7月25日）：
　　　255,200元。
    ⑷107年7月25日至107年12月31日看護費用：190,800元。
　  ⑸108年1月1日以後之看護費用：
　　　每月看護費用是否以35,000元計算，兩造有爭執。
　　⑹不能工作損失：199,419元。
    ⑺喪失勞動能力損失：372,804元。
    ⑻精神慰撫金：60萬元。
　4.上訴人已領取強制汽車責任保險給付1,746,718元。
　5.上訴人對於原審駁回附表編號三所示之交通費請求，不爭執
    。
　6.被上訴人與上訴人之過失比例為7比3。
(二)兩造爭執事項：
    上訴人因本件車禍得請求之損害賠償金額為何？
四、得心證之理由
(一)上訴人主張被上訴人於上開時、地駕駛車輛，疏未注意對向
    行駛之左右轉車輛已轉彎須進入同一車道時，右轉彎車輛應
    讓左轉彎車輛先行，且未注意車前狀況，與上訴人所騎乘之
    機車碰撞，致上訴人受有腦部外傷及頭皮撕裂傷5公分合併
    左側腦出血、右側鎖骨骨折、右側第五、六、七肋骨骨折等
    傷害之事實，為兩造所不爭執，且被上訴人上開過失傷害犯
    行，業經原法院108年度交易字第23號刑事判決判處有期徒
    刑5月確定在案，有該案判決（見原審卷第13至21頁）及卷
    宗可稽，應堪認定。是以，如非被上訴人上開過失行為，則
    上訴人當不致發生上開傷害結果，可見被上訴人之過失行為
    與上訴人之受傷結果間，具有相當因果關係。從而，上訴人
    主張被上訴人應負侵權行為損害賠償責任，應屬有據。
(二)按因故意或過失，不法侵害他人之權利者，負損害賠償責任
    ；汽車、機車或其他非依軌道行駛之動力車輛，在使用中加
    損害於他人者，駕駛人應賠償因此所生之損害；又不法侵害
    他人之身體或健康者，對於被害人因此喪失或減少勞動能力
    ，或增加生活上之需要時，應負損害賠償責任；不法侵害他
    人之身體、健康、名譽、自由、信用、隱私、貞操，或不法
    侵害其他人格法益而情節重大者，被害人雖非財產上之損害
    ，亦得請求賠償相當之金額。民法第184條第1項前段、第19
    1條之2本文、第193條第1項、第195條第1項前段分別定有明
    文。查被上訴人就系爭車禍之發生，顯有過失，且其過失行
    為與上訴人所受傷害間，確有相當因果關係，已如前述，是
    上訴人依侵權行為之法律關係，請求被上訴人賠償所受損害
    ，核屬有據，茲就上訴人請求之損害項目及金額，審酌如下
    ：
  1.醫療費用及其他增加生活需要之支出部分：
　⑴醫療單據部分：
　　上訴人主張因系爭車禍支出醫療費用101,474元，業據其提
    出醫療費用收據為證（見附民卷第19至43頁），且為兩造所
    不爭執，核屬有據。
　⑵雜項醫療用品部分：
　　上訴人主張因系爭車禍支出醫療用品費用4,346元，有發票
    為憑（見附民卷第47至52頁），且為兩造所不爭執，應屬有
    據。
  ⑶僱請看護費用部分：
　　上訴人主張其自107年3月31日起至同年7月25日僱請照顧服
    務員丁○○支出255,200元一節，已提出收據為證（見附民卷
    第45頁），且為兩造所不爭執，經核上訴人因本件車禍導致
    右側肢體無力，日常生活自理需專人照護一節，有彰化○○○
    醫療財團法人○○○○○醫院（下稱○○醫院）107年6月25日之診
    斷書可憑（見附民卷第15頁），堪認上訴人於上開期間有專
    人全日照護之必要，故上訴人此部分請求255,200元，應予
    准許。
  ⑷綜上，上訴人上開請求合計361,020元【計算式：101,474+4,
    346+255,200＝361,020】。
  2.看護費用部分：
  ⑴自107年7月25日起至107年12月31日止部分：
　　按親屬間之看護，縱因出於親情而未支付該費用，然其所付
    出之勞力，顯非不能以金錢為評價，此種基於身分關係之恩
    惠，自不能加惠於加害人，而應比照一般看護情形，認被害
    人受有相當看護費之損害，命加害人賠償，始符民法第193
    條第1項所定「增加生活上需要」之意旨。故由親屬看護時
    雖無現實看護費之支付，仍應認被害人受有相當於看護費之
    損害，得向加害人請求賠償，始符公平原則（最高法院89年
    度台上字第1749號判決、94年度台上字第1543號判決要旨參
    照）。經查，上訴人主張其右下肢完全癱瘓，日常生活無法
    自理等情，此有彰化○○○醫療財團法人彰化○○○醫院（下稱○○
    醫院）108年5月29日診斷書所載：上訴人目前仍有右下肢乏
    力，屬永久性神經損傷，日常生活需他人協助，為維持生命
    必要之日常生活活動之一部分需他人扶助等語（見本院卷第
    97頁），堪認上訴人於上開期間雖有他人扶助必要，然並非
    生活、休息、睡眠均全然必須由他人照護，僅得認有他人半
    日照護之需要，參酌居服照顧合作社收費標準半日班為1,20
    0元（見本院卷第57頁），上訴人請求此部分看護費用190,8
    00元，為兩造所不爭執，應予准許。
　⑵自108年1月1日起至125年4月15日止部分：
　①上訴人主張其右側下肢體偏癱無力支撐，自108年1月1日起需
    人終身全日照護，依106年全國簡易生命表69歲，自108年1
    月1日起算，平均餘命為18.37年，請求此段期間看護費用等
    語。經查，上訴人所受傷勢，依○○醫院108年4月9日108○○病
    資字第0000000000號函固載稱：「目前傷後已超過一年，右
    下肢體乏力，應屬永久傷害之遺存」（見刑事卷第53頁），
    然依○○醫院108年5月29日診斷書所載，認為上訴人目前仍有
    右下肢乏力，屬永久性神經損傷，日常生活需他人協助，為
    維持生命必要之日常生活活動之一部分需他人扶助等情（見
    本院卷97頁），再經原法院刑事庭囑託○○醫院鑑定結果，認
    為上訴人右髖關節肌力2-3分、右膝肌力3分，右踝肌力1分
    （肌力正常5分），需助行器才能行走，無法跑步，已影響
    其生活，若以日常功能獨立量表動作部分計算，減損50％，
    沐浴、穿著下半身、如廁、大小便處理、移位和行動需人輔
    助，右踝完全不能隨意識活動，右膝及右髖關節仍保有部分
    功能，另病人於108年1月17日因跌倒致其右側股骨頸骨折，
    於○○醫院接受人工髖關節手術及住院，此手術可能會影響其
    右髖關節之肌力等情，有該院失能鑑定報告書可證（見刑事
    卷第127至129頁）。雖上訴人嗣後有跌倒，經被上訴人聲請
    前審再為鑑定，原車禍之傷害仍有47％之影響（詳如後述）
    ，由上開資料可知，上訴人固然遺有右下肢體乏力之永久性
    神經損傷，日常生活需他人協助，日常生活功能業已減損幾
    近一半，可認上訴人於上開期間雖有他人扶助必要，然非24
    小時全然必須由他人照護，僅得認有半日照護之需要。被上
    訴人雖聲請囑託彰化縣政府長期照顧管理中心依政府長照2.
    0計畫評估上訴人之照顧需求項目、服務組合及計劃等語，
    然未為上訴人同意接受評估（見本院卷第121頁），且該長
    照計畫係政府社會福利政策中編列預算提供之照護服務，以
    支持家庭、居家、社區到機構式的照顧服務，並減輕家庭長
    期照顧負擔（見本院卷第127頁），具有社會救助、補助之
    性質，尚難取代上訴人受有長期半日照護之需求，是認無調
    查之必要，附此敘明。
　②上訴人主張以本國家庭看護工合理勞動條件薪資基準每月35,
    000元計算等語，被上訴人固不否認上訴人係由親人照護，
    惟辯稱：應以外籍看護標準，每月薪資19,918元計算方為合
    理，且以半日照護折半計算之等語，並以勞動部新聞稿、勞
    動部111年1月28日勞動發管字第0000000000號函為憑（見本
    院卷第99至101、141至145頁）。經查，上訴人雖由其親人
    照護，而無現實看護費之支出，參諸前⑴段說明，亦應認為
    其受有相當於看護費之損害而得向上訴人請求賠償。又就業
    服務法第43條、第46條第1項第9款雖規定雇主得申請聘僱外
    國人在中華民國境內從事看護工作，惟為保障國人之就業權
    益，同法第47條第1項明定雇主應先以合理勞動條件在國內
    辦理招募，經招募無法滿足其需要時，始得就該不足人數提
    出申請，堪認外籍看護僅具補充性勞工性質，有受看護必要
    之被害人並無申請雇用外籍看護之義務，負賠償責任者不得
    指其無使用本國籍看護之必要，病患及家屬本有選擇本國看
    護之權利（最高法院102年度台上字第800號、108年度台上
    字第1499號判決意旨參照）。且按勞工正常工作時間，每日
    不得超過8小時，勞動基準法第30條第1項前段定有明文，則
    其半日工作時間應為4小時。惟觀諸居服照顧合作社服務與
    收費標準，半日班為12小時，費用為1,200元起（見本院卷
    第57頁），其每日工作時間已逾勞動基準法規定之每日工時
    8小時達4小時之多，如逕以最低基本工資或外籍看護工之月
    薪數額折半計算之，將造成從事較多工作時數（每日12小時
    ）卻領取更低於前揭月薪之薪資（月薪半數）之情形，顯然
    有失公平且違反常情。故被上訴人辯稱上訴人之長期半日看
    護需求，應參照外籍看護月薪標準，並折半核算之云云，委
    無可採。參諸勞動部108年12月19日勞動發管字第000000000
    0號函關於家庭看護工合理勞動條件薪資基準，為每月32,00
    0元至35,000元（見本院卷第59頁），衡酌目前社會經濟情
    形及一般看護標準，目前國人需長期專人看護之情形多以按
    月聘請看護為常態，較為省費，如採按日計酬，每月至少達
    36,000元（計算式：1,200×30＝36,000），高於前揭薪資基
    準之上限，而上訴人自陳其係由親人照顧，並未實際聘僱看
    護人員等語（見本院卷第120頁），則其照顧者並非專業之
    照顧服務員，併考量親人居家照顧之便利性、交通往返等勞
    務成本因素，認其每月看護費用以32,000元計算，較屬允適
    。
　③又上訴人係37年12月1日生，於107年3月29日發車禍時為69歲
    ，依106年全國簡易生命表69歲，平均餘命為18.37年（見本
    院卷第62頁），據此推算上訴人至87.37歲，其請求之期間
    自108年1月1日起至87.37歲即125年4月15日止，期間為17年
    3月15日。從而，上訴人此期間看護費以每月32,000元（換
    算每年為：32,000元×12個月＝384,000元）計算，依霍夫曼
    式計算法扣除中間利息（首期給付不扣除中間利息）核計其
    金額為4,874,396元【計算式：384,000×12.00000000+(384,
    000×0.00000000)×(13.00000000-00.00000000)=4,874,396.
    000000000。其中12.00000000為年別單利5％第17年霍夫曼累
    計係數，13.00000000為年別單利5％第18年霍夫曼累計係數
    ，0.00000000為未滿一年部分折算年數之比例(3/12+15/365
     =0.00000000)。元以下四捨五入，下同】，逾此部分之請
    求，洵非有據。被上訴人雖抗辯應再扣除其勞動損失47％云
    云，然查上訴人係有看護之必要而受有相當於看護費之損害
    ，故其勞動能力之損失程度與此看護費用無關，該勞動能力
    損失比例係計算其工作能力之損失，二者不可相混淆，此部
    分抗辯，亦無可採。
　⑶綜上，上訴人上開得請求看護費用金額合計為5,065,196元【
    計算式：190,800+4,874,396＝5,065,196】。
　3.不能工作之損失（自107年3月29日至107年12月31日止）部
    分：
　  查上訴人係37年12月1日生，發生本件車禍事故107年3月29
    日當時之年齡為69歲，雖已超過勞動基準法規定之強制退休
    年齡，然則勞動基準法旨在規定勞動條件最低標準，保障勞
    工權益，加強勞雇關係，非謂一旦年滿65歲即無勞動能力，
    應視其個別情形以為斷。審酌上訴人於本件車禍發生時，雖
    已超過勞動基準法所定之退休年齡，惟審酌上訴人提出之亞
    洲武術錦標賽國手選拔套路二十四式太極拳全能社女組第一
    名之獎狀、彰化縣中華太極拳協會縣級裁判證及縣級教練證
    等項觀之（見附民卷第59至61頁），其身體健康靈活，自得
    從事家庭勞務，應屬有勞動能力之人，而應評價為得賺取一
    定收入，故上訴人主張自107年3月29日至107年12月31日止
    ，依當時法定基本工資每月22,000元為計算基準，當屬合理
    ，依此計算結果，上訴人於該期間不能工作之損失，為
　　200,129元【計算式：（22,000×9）+（22,000 ×3/31）＝
　　200,129元】。故上訴人請求199,419元，未逾上開數額，且
    為兩造所不爭執，應予准許。
　4.喪失工作能力之損失（自108年1月1日起至110年12月31日止
    ）部分：
　　按被害人因身體健康被侵害，而減少勞動能力所受之損害，
    其金額應就被害人受侵害前之身體健康狀態、教育程度、專
    門技能、社會經驗等方面酌定之，不能以一時一地之工作收
    入未減少即認無損害發生。是因勞動能力減少所生之損害，
    不以實際已發生者為限，即將來之收益，因勞動能力減少之
    結果而不能獲致者，被害人亦得請求賠償。經查，上訴人於
    發生本件車禍事故107年3月29日當時之年齡雖滿69歲，然非
    謂一旦年滿65歲即無勞動能力，應視其個別情形以為斷。上
    訴人於車禍前身子非常硬朗，亦有武術得獎紀錄及教練證照
    ，已見前述，其自得於其夫甲○○經營理髮店，幫忙洗、燙髮
    等工作，應屬有勞動能力之人，而應評價為得賺取一定收入
    ，故上訴人主張自108年1月1日起至110年12月31日止，3年
    期間，以108年勞工基本工資每月2萬3100元月計算喪失勞動
    能力損害，尚屬適當。又有關上訴人失能比例，前經○○醫院
    鑑定結果，認為上訴人日常生活功能獨立量表動作部分計算
    減損50％，嗣因上訴人另有跌倒之情，經前審送請○○醫院評
    估鑑定結果，上訴人右下肢日常生活功能減損程度，在扣除
    其於108年1月17日因自行跌倒接受右髖關節手術後之影響為
    50％-3％=47％等情（見前審卷第225至227頁），則其請求應以
    47％計算其損害。從而，上訴人得請求喪失工作能力之損失
    ，每年為130,284元【計算式：23,100×47%×12＝130,284元】
    ，其請求被上訴人一次支付賠償總額，應照霍夫曼式計算法
    ，扣除依法定利率計算之中間利息，（首期給付不扣除中間
    利息）核計其金額372,804元【計算式：130,284×2.0000000
    0 =372,804元，元以下四捨五入。其中2.00000000為年別單
    利5%第3年霍夫曼累計係數】，亦為兩造所不爭執，故上訴
    人請求372,804元，應予准許。
　5.精神慰撫金部分：
　　按慰藉金之賠償，須以人格權遭遇侵害，使精神上受有痛苦
    為必要，其核給之標準固與財產上損害之計算不同，然非不
    可斟酌雙方身分、資力與加害程度及其他各種情形核定相當
    之數額（最高法院51年度台上字第223號判決意旨參照）。
    查上訴人原為身體健康之人，卻因系爭事故，受有前述傷害
    ，且經治療後，仍遺有右下肢體乏力之永久性神經損傷，確
    實對於其身體、生活及心理產生重大衝擊與影響，精神上自
    受有痛苦，其請求被上訴人賠償慰撫金，即屬有據。衡諸上
    訴人自陳其為國小畢業，名下無不動產，被上訴人則自述學
    歷為國小畢業，名下則有房屋2筆、土地6筆，財產總額1400
    餘萬元，並有兩造稅務電子閘門財產所得調件明細表可佐（
    見原審卷第29至32、53至59、78至79頁）。爰審酌本件車禍
    肇事經過、上訴人所受傷勢及其所受精神上痛苦之程度、雙
    方之身分、地位、教育程度、資力、職業、家庭及經濟狀況
    等一切情狀，認上訴人請求慰撫金60萬元，應屬允適，逾此
    部分之請求，不應准許。
  6.據上各節以觀，上訴人得請求損害賠償合計為6,598,439元
    【計算式：361,020+5,065,196+199,419+372,804+600,000＝
    6,598,439】。
(三)再按損害之發生或擴大，被害人與有過失者，法院得減輕賠
    償金額，或免除之。重大之損害原因，為債務人所不及知，
    而被害人不預促其注意或怠於避免或減少損害者，為與有過
    失，民法第217條第1項及第2項定有明文。揆其立法意旨，
    在謀求加害人與被害人間之公平，倘被害人於事故之發生或
    損害之擴大，有怠於適當之注意，或避免損害及減少損害應
    盡之方法，而有過失者，由加害人負全部賠償責任，未免失
    諸過苛，因賦與法院得減輕其賠償金額或免除之職權（最高
    法院85年度台上字第1756號、107年度台上字第773號判決意
    旨參照）。查本件車禍之發生，被上訴人駕駛自用小客車，
    行至設有行車管制號誌交岔路口，右轉彎車未讓對向左轉彎
    機車先行，為肇事主因；而上訴人駕駛普通重型機車，行經
    設有行車管制號誌交岔路口，左轉彎時疏未注意對向右轉彎
    車輛行車動態，為肇事次因等情，此經彰化車鑑會鑑定結果
    （見偵查卷第51至53頁），亦同此認定。本院斟酌本件肇事
    情節，依其等過失之程度，認為上訴人應負30％之過失責任
    ，被上訴人應負70％之過失責任，此亦為兩造所不爭執，故
    減輕被上訴人賠償金額30％。依上開比例減輕被上訴人之責
    任，被上訴人應賠償上訴人之金額為4,618,907元【計算式
    ：6,598,439×(1－30％)=4,618,907】。
(四)另按保險人依本法規定給付之保險金，視為加害人或被保險
    人損害賠償金額之一部分；加害人或被保險人受賠償請求時
    ，得扣除之，強制汽車責任保險法第32條定有明文。又該條
    規定係因保險人之給付乃由於被保險人支付保險費所生，性
    質上屬於被保險人賠償責任之承擔或轉嫁，自應視為加害人
    或被保險人損害賠償金額之一部分，為避免受害人雙重受償
    ，渠等於受賠償請求時，自得扣除之（最高法院94年度台上
    字第359號判決意旨參照）。經查，上訴人已受領強制汽車
    責任險保險理賠1,746,718元，有理賠付款狀況查詢單可證
    （見原審卷第91至93頁），且為兩造所不爭執，應堪認定。
    揆諸前揭說明，此部分金額應自上訴人應賠償金額中扣除，
    故經扣除後上訴人所得請求賠償之金額為2,872,189元【計
    算式：4,618,907－1,746,718＝2,872,189】。又上訴人本件
    請求迭經原審、前審判准其中487,872元、123,343元確定，
    經扣除已確定部分，上訴人得再請求賠償2,260,974元【計
    算式：2,872,189－487,872－123,343＝2,260,974】
　　。
五、綜上所述，上訴人依侵權行為之法律關係，請求被上訴人再
    給付1,328,707元，及自起訴狀繕本送達翌日即108年1月31
    日（見附民卷第63頁）起至清償日止，按年息百分之5計算
    之利息，為有理由，應予准許。原審除確定部分外，就上開
    應予准許部分，為上訴人敗訴之判決，尚有未洽，上訴人上
    訴意旨指摘原判決此部分不當，求予廢棄改判，為有理由，
    爰由本院廢棄改判如主文第2項所示。又上訴人為訴之追加
    ，請求被上訴人應給付932,267元【計算式：2,260,974－1,3
    28,707＝932,267】，及自為追加聲明翌日即110年11月18日
    起（見本院卷第67至69頁）至清償日止，按年息百分之5計
    算之利息，為有理由，應予准許；逾此範圍之其餘追加請求
    ，則無理由，應予駁回。
七、本件事證已臻明確，兩造其餘之攻擊或防禦方法及所提之證
    據，經本院斟酌後，認為均不足以影響本判決之結果，爰不
    逐一論列，附此敘明。
八、據上論結，本件上訴為有理由，追加之訴為一部有理由，一
    部無理由，依民事訴訟法第450條、第79條，判決如主文。
中　　華　　民　　國　　111 　年　　3 　　月　　8 　　日
              民事第五庭    審判長法　官  游文科
                                  法　官  李慧瑜
                                  法　官  吳崇道
正本係照原本作成。
被上訴人得上訴。
如不服本判決，須於收受判決送達後20日內向本院提出上訴書狀
，其未表明上訴理由者，應於提出上訴後20日內向本院提出上訴
理由書狀（均須按他造人數附具繕本）。因疫情而遲誤不變期間
，得向法院聲請回復原狀。
上訴時應提出委任律師為訴訟代理人之委任狀。具有民事訴訟法
第466條之1第1項但書或第2項之情形為訴訟代理人者，另應附具
律師及格證書及釋明委任人與受任人有該條項所定關係之釋明文
書影本。如委任律師提起上訴，發回更審後為訴之變更（追加、
擴張）部分應一併繳納上訴裁判費。
                                  書記官  洪郁淇
　　　　　　　　　　　　　　　　　
中　　華　　民　　國　　111 　年　　3 　　月　　8 　　日








附表：
  項目 上訴人 原審主張 原審判決 上訴人 前審主張 前審判決 上訴人 發回後主張 ① 醫療單據   102,234   101,474   101,474   101,474    101,474 ② 雜項醫療 用品     6,671     4,346     4,346     4,346      4,346 ③ 僱請看護 費用107. 3.31-7.25   255,200   255,200   255,200   255,200    255,200 ④ 看護費用 107.7.25 -12.31   349,800   190,800   190,800   190,800    190,800 ⑤ 看護費用 108.1.1.- 餘命終了 4,158,000  1,644,433 5,124,997 1,644,433  5,330,415 ⑥ 交通費用    22,472         0         0         0          0 ⑦ 不能工作 損失   199,419   199,419   199,419   199,419    199,419 ⑧ 喪失勞動能力損害   831,600   396,600   396,600   372,804    372,804 ⑨ 慰撫金  100萬   40萬   80萬   60萬    60萬  過失比例    3：7   1：9   3：7   3：7  強制險給付    76,718 1,746,718 1,746,718 1,746,718 1,746,718    總計    487,872 4,618,834 (前審卷第105頁)   611,215 (前審判決第19頁) 3,191,403 （本院卷第124頁）